臺灣基隆地方法院民事判決　　　　　　 100年度家訴字第98號
原　　　　告　黃子曄
兼法定代理人　黃建成
被　　　　告　黎玉柔
上列當事人間請求給付扶養費事件，本院於民國100年12月14日
言詞辯論終結，判決如下：
    主  文
被告應自民國一百年十二月二日起至原告黃子曄成年時（即民國
一百一十三年二月七日）止，按月給付原告黃子曄新臺幣陸仟肆
佰拾玖元。
被告應給付原告黃建成新臺幣陸萬捌仟伍佰肆拾肆元。
原告其餘之訴駁回。
訴訟費用由被告負擔百分之六十六，餘由原告負擔。
本判決第一項所命之各期給付，於訴訟中履行期已到部分即新臺
幣伍仟陸佰零捌元，得假執行。但被告於於執行標的物拍定、變
賣或物之交付前如以新臺幣伍仟陸佰零捌元為原告黃子曄預供擔
保或將上開金額提存後，得免為假執行。
本判決第二項得假執行。但被告於於執行標的物拍定、變賣或物
之交付前如以新臺幣陸萬捌仟伍佰肆拾肆元為原告黃建成預供擔
保或將上開金額提存後，得免為假執行。
原告其餘假執行之聲請駁回。
    事實及理由
甲、程序方面：
    按訴狀送達後，原告不得將原訴變更或追加他訴，但請求之
    基礎事實同一者、擴張或減縮應受判決事項之聲明者，不在
    此限，民事訴訟法第255條第1項第2款、第3款。查本件原告
    黃子曄、黃建成原起訴請求：被告應自原告單獨行使或負擔
    未成年子女黃子曄權利、義務時起，至其成年之日止，按月
    於每月1日前給付原告關於黃子曄之扶養費新台幣（下同）1
    萬元，如遲誤一期履行，其後之期間視為亦已到期。嗣於10
    0 年12月14日言詞辯論時變更聲明為：１被告應給付原告黃
    建成自100年1月13日起至被告收到起訴狀繕本送達生效時止
    代墊黃子曄的撫養費。２被告應自到起訴狀繕本送達生效日
    翌日即100年12月2日起至原告黃子曄成年為止，按月給付原
    告黃子曄1 萬元，如有一期未給付，視為全部到期，核屬基
    於同一基礎事實且為減縮應受判決事項之聲明，核與前揭規
    定相符，應予准許。
乙、實體方面：
一、原告起訴主張：原告黃建成與被告於婚姻關係存續中共有育
    有二名未成年子女即原告黃子曄（93年2月7日生）及訴外人
    黃子昂（96年10月6日生），原告黃建成與被告於100 年1月
    13日離婚，原約定原告黃子曄之權利義務行使及負擔由原告
    任之，訴外人黃子昂之權利義務行使及負擔由被告任之。惟
    原告黃子曄自100年1月13日起即由原告黃建成扶養照顧，迄
    至原告提起本件起訴狀繕本送達被告之日止（被告於100年1
    1月21日寄存送達，加10日即100年12月1日發生送達效力）
    ，及自100年12月2日起至原告黃子曄成年時止，被告對於未
    成年子女即原告黃子曄負有扶養義務，該義務不因離婚而受
    影響，參酌行政院主計處臺灣地區98年度家庭收支調查報告
    基隆市居民平均每人每年消費性及非消費性，平均每人每月
    所需生活費為17,989元，以 2人平均分擔計算，被告每月應
    負擔之子女黃子曄扶養費為 8,950元。又原告黃子曄每月至
    少支出托育費5,800元、人身保險費8,071元，各種膳雜費5,
    000元及未來求學所需費用，並依目前社會經濟狀況與國民
    一般水準，故被告應給付原告黃子曄每月扶養費 1萬元。為
    此爰依民法第179 條不當得利及父母對未成年子女法定扶養
    義務之法律關係，提起本件訴訟，並聲明：１被告自100年1
    月13日離婚時起至100年12月1日收受起訴狀繕本送達生效時
    止，應給付原告黃建成代墊按月以1萬元計算之扶養費。２
    被告應自100年12月2日起至原告黃子曄成年為止，按月給付
    原告黃子曄一萬元，如有一期未給付，視為全部到期。
二、被告則聲明請求駁回原告之訴，其答辯意旨略以：兩造離婚
    時，被告是雙手空空的離去，當初被告確實有答應要給付小
    的黃子昂扶養費1個月5,000元，伊目前沒有能力按月給付原
    告黃子曄壹個月壹萬元，因為扣除房租、生活費，伊就已經
    沒有錢了等語。
三、原告主張原告黃建成與被告於婚姻關係存續中共有育有二名
    未成年子女即原告黃子曄、訴外人黃子昂，原告黃建成與被
    告於100年1月13日離婚，約定原告黃子曄之權利義務行使及
    負擔由原告任之，業據原告提出離婚協議書、戶籍謄本為證
    ，且為被告所不爭執，自堪信為真實。
四、本件爭點在於：(一)原告黃子曄得否請求被告自100年12月2日
    起至其成年為止，按月給付其扶養費用？數額為何？(二)原告
    黃建成得否基於不當得利之法律關係，請求被告給付其所代
    墊之子女扶養費用？得請求之金額為何？茲分述如下：
  (一)原告黃子曄得否請求被告自100年12月2日起至其成年為止，
    按月給付其扶養費用？數額為何？
  １按父母對於未成年子女，有保護及教養之權利義務，民法第
    1084條第2 項定有明文。所謂保護及教養之權利義務，包括
    扶養在內。至父母對未成年子女行使或負擔保護及教養之權
    利義務本質言，此之扶養義務應屬生活保持義務，與同法第
    1114條第 1款所定直系血親相互間之扶養義務屬生活扶助義
    務尚有不同，故未成年子女請求父母扶養，自不受民法第11
    17條第 1項規定之限制，即不以不能維持生活而無謀生能力
    為限（最高法院92年度台上字第219 號判決可資參照）。次
    按民事訴訟法第246 條所定將來給付之訴，於債務人有到期
    不履行之虞時，債權人即得提起之，倘債務人對於債權人請
    求所由生之法律關係有所爭執，或對於繼續性之債務，就已
    屆履行期之債務，有不為履行或拒絕履行之情形，即得認債
    務人就未屆履行期部分，有到期不履行之虞，債權人自得提
    起將來給付之訴。查本件被告為原告黃子曄之母，且原告黃
    子曄現尚未成年，業如前述，依據上開規定，被告對未成年
    之原告黃子曄負有扶養義務，且被告已明確表示拒絕給付扶
    養費，堪認被告有到期不履行之虞。被告雖抗辯，沒有能力
    可以扶養云云，惟依照上述最高法院判決意旨，被告不能以
    不能維持生活而無謀生能力，解免其扶養義務，況其曾允諾
    按月給付5,000 元扶養費，但未依約履行，是其所辯尚不足
    採，是原告黃子曄請求被告自100年12月2日起至其成年為止
    ，按月給付其扶養費用，自屬有據。
  ２次按負扶養義務者有數人，而其親等同一時，應各依其經濟
    能力分擔義務；另扶養之程度，應按受扶養權利者之需要與
    負扶養義務者之經濟能力及身分定之，民法第1115條第3 項
    及第1119條分別定有明文。所謂需要，應係指個人生活之全
    部需求而言，舉凡衣食住行之費用、醫療費用、休閒娛樂費
    等，均包括在內。是本件原告黃子曄請求被告扶養，其扶養
    之程度，即應按受扶養權利者即原告黃子曄個人生活之全部
    需求，與負扶養義務者即原告黃建成與被告之經濟能力及身
    分而為適當之酌定。經查：
  原告黃建成現年40歲，其98、99年度所得分別為274,800元
    、288,000元，名下有汽車1部、房屋1棟、土地1筆及投資2
    筆，財產總額4,372,560元；被告現年27歲，其98、99年度
    所得分別為41,347元、205,862元，名下無財產，有本院依
    職權調取之稅務電子閘門所得財產調件明細表2份在卷可參
    。又原告黃子曄每月至少支出托育費5,800元，各種膳雜費
    5,000元、必要醫療支出及未來求學所需費用，本件依兩造
    上述所得、財產，復參酌原告黃子曄目前係由原告黃建成實
    際負責照顧及支出生活費用，其所付出之勞力亦非不能評價
    為扶養費之一部，是本院根據兩造之經濟能力、社會地位、
    子女之需求等因素，予以調整子女扶養費用之比例，認原告
    黃建成與被告以2比1之比例負擔原告黃子曄之扶養費為適當
    。
  本院依照兩造之身分、地位，參酌行政院主計處就我國各縣
    市所為之家庭收支調查報告中「消費支出」之項目，含括食
    品費、飲料費、衣著及鞋襪費用、燃料及水電費、家庭設備
    及家事管理費、保健醫療費用、運輸通訊費用、娛樂教育及
    文化服務費用與其他雜項支出，已包含日常生活所需之食衣
    住行育樂各項費用在內，故該項消費支出應可包括每人所需
    之各項費用，則本院以行政院主計處公布之家庭收支調查報
    告，作為原告每月所需費用之計算基準，應屬適當。依目前
    社會經濟狀況與一般國民生活水準，原告目前住在基隆市，
    本院審酌行政院主計處公布之中華民國99年家庭收支調查報
    告資料，基隆市地區每人每月平均消費支出為19,317元，由
    於該調查項目包括食衣住行育樂及保險等生活範圍，且有居
    住區域之劃分，應足以正確反映國民生活水準之數據，是認
    該調查結果應可作為原告每月所需消費計算之依據。併認原
    告黃建成、被告對於未成年子女之扶養費用負擔以2比1之比
    例為適當，是原告每月應分擔黃子曄12,878元【計算式：19
    ,317×2/3＝12,878】之扶養費，被告每月應分擔6,439元【
    計算式：19,317×1/3＝6,439】之扶養費，故本院認原告黃
    子曄對於被告所得請求之扶養費用以每月6,439元為適當，
    原告黃子曄請求被告按月給付扶養費用6,439元為有理由，
    逾此範圍之請求，即無理由，應予駁回。
  另原告黃子曄雖併請求如被告遲誤一期履行者，其後之期間
    視為亦已到期等語。按判決所命之給付，其性質非長期間不
    能履行，或斟酌被告之境況，兼顧原告之利益，法院得於判
    決內定相當之履行期間或命分期給付。經原告同意者，亦同
    。法院依前項規定，定分次履行之期間者，如被告遲誤一次
    履行，其後之期間視為亦已到期，民事訴訟法第396條第1、
    2項固定有明文。惟該規定係以判決所命之給付本質上非分
    期之給付，法院認不宜於短期內一次給付，於權衡兩造之利
    益後，一方面賦予債務人分期給付之期限利益，一方面為保
    障債權人，始得強制規定分期履行之期間因遲誤一期而失效
    。本件原告黃子曄係依父母對子女負扶養義務之法律關係，
    請求被告按月給付扶養費，本質上為分期給付之請求，與上
    述民事訴訟法第396條第1項之規定已有不符；再民法第1084
    條、第1114條有關父母對未成年子女負扶養義務之規定，亦
    無如遲誤一期履行，其後之期間視為亦已到期之明文，則本
    院自無須依民事訴訟法第396條第1項之規定，定分次履行之
    期間，故無該條第2項之適用。又非訟事件法第127 條第2項
    雖規定同條第一項之扶養費給付，法院得依聲請或依職權，
    命為一次給付或分期給付。分期給付遲誤一期履行者，其後
    之期間視為亦已到期。然此係以依民法第1055條規定，為酌
    定、改定親權行使人時命未任親權之一方給付扶養費者為限
    ，本件原告黃子曄並非請求酌定、改定親權行使人，自無非
    訟事件法第127條第2項之適用。是原告黃子曄請求被告按月
    給付6439元，雖有理由，惟其請求被告如遲誤一期履行者，
    其後之期間視為亦已到期部分，則於法無據，應予駁回。
  按無法律上之原因所受有利益，致他人受損害者，應返還其
    利益，民法第179 條前段定有明文。考諸父母對於未成年子
    女之保護教養義務係本乎身份關係所生，依法應共同負擔，
    父母應依各自資力對子女負扶養義務，要不因一方已為支出
    而得卸免得利，是一方已為之支出，自得依不當得利法律關
    係向他方求償。經查，本件被告同為原告黃子曄之扶養義務
    人，自100年1 月13日起至被告收到起訴狀送達發生效力100
    年12月1 日止，均未給付扶養費，由原告黃建成獨自支出，
    被告受有未支出該段期間所應負擔扶養費之利益，致原告黃
    建成受有支出逾其法律上應分擔扶養費用之損害，就原告黃
    建成與被告內部分擔而言，被告即屬無法律上原因而受有利
    益，致原告黃建成受有損害，是原告黃建成本於不當得利返
    還請求權，訴請被告返還100年1月13日起至被告收到起訴狀
    繕本送達發生效力100年12月1日期間代墊之款項，核屬於法
    有據。被告應平均分擔原告黃子曄之扶養費用為6,439元，
    亦已如前述，是原告黃建成以每月6,439元為基準，依不當
    得利之法律關係，請求被告給付自100年1月13日起至被告10
    0年12月1日收到起訴狀繕本止，原告黃建成代墊之扶養費用
    68,544元【計算式：3947元（1月：6439元/月×19/31月＝3
    946）＋64390元（2至11月合計10月，6439元/月×10月＝64
    390元）＋208元（十二月：6439元/月×1/31月＝208元）＝
    68544元】，於法有據，應予准許。至原告逾越上開金額之
    請求，則為無據，不應准許。
五、綜上所述，原告黃子曄本於給付扶養費之法律關係，請求被
    告自100年12月2日起至原告黃子曄成年時止，按月給付原告
    黃子曄6,439元，及原告黃建成本於不當得利之法律關係，
    請求被告給付68,545元，均有理由，應予准許。原告逾前揭
    範圍之請求，為無理由，應予駁回。
六、又本件原告黃子曄勝訴部分，係為命履行扶養義務之判決，
    依民事訴訟法第389條第1項第2款之規定，對於訴訟中履行
    期已到者，應依職權宣告假執行，是原告自被告收受起訴狀
    繕本送達生效翌日即100年12月2 日起，迄至本院100年12月
    28日宣判止，其於訴訟中已到期之扶養費用為27日，則依被
    告各自每月應負擔之扶養費6439元計算，已到期之月扶養費
    用為5,608元【十二月：6439元/月×27/31月＝5,608元】，
    就此部分爰依職權宣告假執行。另本判決第 2項所命給付未
    逾50萬元，依民事訴訟法第389條第1項第 5款規定，亦應依
    職權宣告假執行。至原告敗訴部分，其假執行之聲請，已失
    所附麗，應予駁回。又被告雖未聲請免為假執行，惟基於衡
    平原則，爰依職權酌定擔保金額，宣告被告供擔保或提存後
    ，得免為假執行。
七、據上論結，本件原告黃子曄、黃建成之訴為一部有理由，一
    部無理由，依民事訴訟法第79條、第85條第1項、第87條第1
    項、第389條第1項第2款、第5款、第392條第2、3項，判決
    如主文。
中    華    民    國   100    年    12    月    28    日
                      家事法庭法  官  黃永定
以上正本係照原本作成。
如對本判決上訴，須於判決送達後20日之不變期間內，向本院提
出上訴狀。
中    華    民    國   100    年    12    月    28    日
                              書記官  潘端典